---
title: Advanced EDA with R
author: 
date:  
output:
  html_document:
    theme: "spacelab"
    css: styles.css
    fig_width: 10
    fig_height: 7.5
---
Johnson Hsieh    
April, 2015 @ DSP A1 coures    
[Contact me](mailto:johnson@dsp.im)｜
[Data Analyst Training Program @ DSP](https://dsp.im/events/a1-basic-data-analysis-course-2/)    
<br>

```{r setup, include=FALSE, cache=FALSE}
knitr::opts_chunk$set(comment="", message=FALSE, warning=FALSE, echo=TRUE)
library(data.table) # data ETL
library(dplyr)      # data ETL
library(knitr)      # dynamic report generation, RMarkdown
library(ggplot2)    # data Viz
library(scales)      # show percent labels in ggplot2
library(GGally)     # extension to ggplot2
library(ggmap)      # extension to ggplot2
library(geosphere)  # distance between two location (lon, lat)
library(reshape2)   # long and wide format
library(ggdendro)
```

```{r loaded-data, cache=TRUE}
ubike <- fread("data/ubikeweatherutf8.csv", 
               showProgress = interactive(), data.table = FALSE)
```

```{r basic-summary}
ubike1 <- filter(ubike, sno==1) %>%
  mutate(sbi.range=max.sbi-min.sbi) %>%
  mutate(is.rushhours=cut(hour, breaks=c(0, 8, 10, 17, 20, 24), 
                          labels = c(0,1,0,1,0), right=FALSE)) %>%
  mutate(is.weekday=ifelse(strftime(date, "%u") < 6, 1, 0))

tab1 <- filter(ubike1, is.rushhours==1, is.weekday==1) %>% 
  group_by(tot) %>%
  summarise(min(sbi.range), mean(sbi.range), max(sbi.range))
```

## 探索性資料分析 — 以YouBike為例
- 專案主題：捷運市府站Youbike租借分析
- 小組成員：Johnson (DSP C.K.O.)
- 角色扮演：YouBike業者御用資料科學家
- 研究目的：捷運市府站為規模最大的YouBike場站 (共**`r tab1[1]`**個停車格)，尖峰時段期間車輛的平均出借變化量達**`r round(tab1[3])`**輛，透過該場站與週邊場站租借狀況以及天氣資料的交叉比對，找出使用者行為以提供進一步加值服務的規劃。
- 規劃流程：
    * 訂定主題
    * 資料探索
        + 市府站 vs. 天氣
        + 市府站 vs. 週邊場站
        + 探索關鍵因子
    * 看圖說故事
    * 決策建議
<br><p>

## 市府站車輛數基本數據

```{r basic-barchart1}
df1 <- group_by(ubike1, date, hour) %>%
  summarise(rate.sbi=mean(avg.sbi)/tot) %>%
  group_by(hour) %>%
  summarise(rate.sbi=mean(rate.sbi))

thm <- function() {
  theme_gray(base_family = "STHeiti") + 
  theme(text=element_text(size=18))
}

ggplot(df1, aes(x=hour, y=rate.sbi)) +
  geom_bar(stat="identity") + 
  ggtitle("捷運市政府站") +
  labs(x="時間", y="有車率") +
  thm() +
  theme(legend.title=element_blank()) + 
  scale_y_continuous(labels = percent)
```

上圖為捷運市府站每天有車率的變化，大約晚間十點至隔天凌晨兩點間有車率 (當時段平均車輛數 / 總車輛數) 最低，係因此時YouBike公司將車輛回收，於清晨三點左右陸續將車輛補回。由圖可知三點與四點時有車率大幅增加兩次，推測是市府站規模較大需要兩次小貨車補給 (每次約補給30輛車)。在上午七點左右，有車率開始明顯下降，直至上午十點到達低點，即**`r paste(round(df1[11,2],2)*100, "%", sep="")`**。之後有車率略微增加，直至下午一點達到當日次高峰。可以發現，下午三點之後有車率再度明顯下降，直至晚間九點。<br><p>

## 場站有車率與晴雨關係
- 定義：有車率 (`rate.sbi`) 為 平均車輛數 / 總停車格數 (`avg.sbi/tot`)
- 定義：是否下雨 (`is.rain`)，當該時段累積雨量大於1mm訂為雨天，反之為晴天
依 日期 (`date`)、時間 (`hour`)、是否下雨 (`is.rain`) 做分組 (`group_by`) 計算
平均有車率 (`rate.sbi = mean(avg.sbi/tot)`)，得到下表：

```{r weather-barchart, results='asis'}
df2 <- filter(ubike, sno==1) %>% 
  mutate(is.rain=rainfall>1) %>%
  mutate(is.rain=factor(is.rain, levels=c(FALSE, TRUE), 
                        labels = c("晴天","雨天"))) %>%
  select(date, hour, tot, avg.sbi, avg.bemp, temp, is.rain) %>%
  group_by(date, hour, is.rain) %>%
  summarise(rate.sbi=mean(avg.sbi)/tot) %>%
  group_by(hour, is.rain) %>%
  summarise(rate.sbi=mean(rate.sbi))

kable(df2[17:22,], format="html", digits=3, align="c")
```

<br><p>
### 長條圖範例
首先用長條圖 (bar chart) 來探索這份報表，當欄位大於二時，將依賴顏色做區隔，一般而言長條圖有以下變型：
- Stack plot (堆疊圖)
- Dodge plot ()
- Fill plot (相對堆疊)
- Facet panels
- Pyramid (金字塔圖)

<br><p>
- <h3>Stack plot (堆疊圖)</h3>
Hint: `geom_bar(stat="identity", position="stack")`
```{r weather-barchar-1}
ggplot(df2, aes(x=hour, y=rate.sbi, fill=is.rain)) +
  geom_bar(stat="identity") + 
  labs(x="時間", y="有車率") +
  thm() +
  theme(legend.title=element_blank())
```

<br><p>
- <h3>Dodge plot</h3>
Hint: `geom_bar(stat="identity", position="dodge")`
```{r weather-barchar-2}
ggplot(df2, aes(x=hour, y=rate.sbi, fill=is.rain)) +
  geom_bar(stat="identity", position="dodge") + 
  labs(x="時間", y="有車率") +
  thm() +
  theme(legend.title=element_blank())
```

<br><p>
- <h3>Fill plot</h3>
Hint: `geom_bar(stat="identity", position="fill")`
```{r weather-barchar-3}
ggplot(df2, aes(x=hour, y=rate.sbi, fill=is.rain)) +
  geom_bar(stat="identity", position="fill") + 
  labs(x="時間", y="相對有車率") +
  thm() +
  theme(legend.title=element_blank())
```

<br><p>
- <h3>Facet panels in a grid</h3>
Hint: `facet_grid(y~.)` or `facet_grid(.~x)`
```{r weather-barchar-4}
ggplot(df2, aes(x=hour, y=rate.sbi, fill=is.rain)) +
  geom_bar(stat="identity", position="dodge") + 
  labs(x="時間", y="有車率") +
  thm() +
  theme(legend.title=element_blank()) + 
  facet_grid(is.rain~.)

ggplot(df2, aes(x=hour, y=rate.sbi, fill=is.rain)) +
  geom_bar(stat="identity", position="dodge") + 
  labs(x="時間", y="有車率") +
  thm() +
  theme(legend.title=element_blank()) + 
  facet_grid(.~is.rain)
```

<br><p>
- <h3>Pyramid</h3>    
Hint: `filter(df2, is.rain=="晴天")`, and `coord_flip()`
```{r weather-barchar-5}
ggplot(df2, aes(x=hour,y=rate.sbi, fill=is.rain)) + 
  geom_bar(data=filter(df2, is.rain=="晴天"), stat="identity") + 
  geom_bar(aes(y=rate.sbi*(-1)), data=filter(df2, is.rain=="雨天"), 
           stat="identity") + 
  scale_y_continuous(breaks=seq(from=-1, to=1, by=0.1), 
                     labels=abs(seq(-1, 1, 0.1))) + 
  labs(x="時間", y="有車率") +
  theme(legend.title=element_blank()) + 
  coord_flip() + thm() 
```

<br><p>
### 折線圖範例
由於x軸的單位為時間，所以可以改用折線圖 (line chart) 來做探索，本例就比較晴、雨天有車率的差異而言，line chart 比 bar chart 更具視覺上優勢。

<br><p>
- <h3>Line chart</h3>
由以下折線圖可知，不管在哪個時段，晴天的有車率都低於雨天，而差異最大的時段是午夜十二點前後 (Why?)，最小的時段是凌晨五點前後 (Why?)。

```{r weather-linechart-1}
ggplot(df2, aes(x=hour, y=rate.sbi, colour=is.rain, fill=is.rain)) +
  geom_line(size=1) + 
  labs(x="時間", y="有車率") +
  thm() +
  theme(legend.title=element_blank())
```

<br><p>
- <h3>Smoothing (平滑曲線)</h3>
透過統計方法 (loess method)，可以迅速地描繪出平滑的趨勢線 (陰影處為95%信賴區間)。    
Hint: `stat_smooth()`
```{r weather-linechart-2}
ggplot(df2, aes(x=hour, y=rate.sbi, colour=is.rain, fill=is.rain)) +
  #geom_line() + 
  labs(x="時間", y="有車率") +
  thm() +
  theme(legend.title=element_blank()) +
  stat_smooth(size=1)
```

<br><p>
- <h3>Polar coordinates (極座標化)</h3>
另一種呈現方式，又稱雷達圖 (radar chart)，賦予資料面積的概念。    
Hint: `coord_polar()`
```{r weather-linechart-3}
ggplot(df2, aes(x=hour, y=rate.sbi, colour=is.rain, fill=is.rain)) +
  #geom_line() + 
  labs(x="時間", y="有車率") +
  thm() +
  theme(legend.title=element_blank()) +
  stat_smooth(size=1) + coord_polar()
```


### 熱點圖範例
熱點圖 (heatmap) 是用顏色深淺呈現數值大小的視覺化。    
Hint: `geom_tile()`
```{r weather-heatmap}
  ggplot(df2, aes(x=hour, y=is.rain, fill=rate.sbi)) + 
  geom_tile() +
  scale_fill_gradient(name="有車率", low="white", high="midnightblue") + 
  labs(x="時間", y="天氣") +
  thm()
```

### 平行座標圖
平行座標圖 (Parallel coordinate plot) 多用於呈現多欄位的資料視覺化，強調欄位的順序性，特別適合用在因果關係的陳述。譬如：行業別 -> 是否上DSP課程 -> 職場表現。    
Hint: `library(GGally)` and `ggparcoord()`
```{r weather-parallelcoordinate}
df2 <- mutate(df2, rain=as.numeric(is.rain)-1)
ggparcoord(as.data.frame(df2), columns = c(1,4,3), groupColumn = 2) +
  thm() + theme(legend.title=element_blank())
```

## 場站 有車率 與 使用率 的探索
- 定義：
  * 有車率 (`rate.sbi`) 為 平均車輛數 / 總停車格數 `(avg.sbi)/tot`
  * 使用率 (`rate.used`) 為 (最大車輛數 - 最小車輛數) / 總停車格數 `(max.sbi-min.sbi)/tot`
    + 係指某時段中可租借車輛的最大改變率，其值的高低可以表示該場站的出借熱門程度。
- 目的：
  * 觀察 平日/假日 (`is.weekday`)、是否下雨 (`is.rain`)、時間 (`hour`)、有車率 (`rate.sbi`)、使用率 (`rate.used`) 的關係
  * 利用`dplyr`中`filter, mutate, group_by, summarise`等函數將資料整理成下表：    

```{r usedrate, results='asis'}
df3 <- filter(ubike1, sno==1) %>% 
  mutate(is.rain=rainfall>1) %>%
  mutate(is.rain=factor(is.rain, levels=c(FALSE, TRUE), 
                        labels = c("晴天","雨天"))) %>%
  mutate(is.weekday=strftime(date, "%u")<6) %>%
  mutate(is.weekday=factor(is.weekday, levels=c(FALSE, TRUE),
                           labels=c("平日","假日"))) %>%
  mutate(is.rushhours=cut(hour, breaks=c(0, 4, 7, 24), right=FALSE)) %>%
  group_by(date, is.weekday, is.rushhours, hour, is.rain) %>%
  summarise(rate.sbi=mean(avg.sbi)/tot, rate.used=mean(max.sbi-min.sbi)/tot)

kable(head(df3), format="html", digits=3, align="c")
```

<br>
<p>
### 散佈圖
散佈圖 (scatterplot) 是比較兩數值變數最直覺的視覺化，主要是觀察兩變數間是否存在特殊的趨勢、群聚現象、離群值。以下方式常用來輔助散佈圖的探索：

- 重新定義象限
- 改變座標軸的尺度 (對數轉換)
- 加入額外資訊 (大小、顏色、形狀)
- 各種分群演算法 (K-means)

```{r usedrate-scatterplot-1}
ggplot(df3, aes(x=rate.used, y=rate.sbi)) + geom_point() + 
  labs(x="使用率", y="有車率") + thm()
```
<br>
<p>
- <h3>定義象限</h3>
```{r usedrate-scatterplot-2}
ggplot(df3, aes(x=rate.used, y=rate.sbi)) + geom_point() + 
  labs(x="使用率", y="有車率") + thm()+
  geom_vline(xintercept=0.4, lty=2) +
  geom_hline(yintercept=0.4, lty=2) 
```


<p>
- <h3>改變座標尺度 (摩爾定律)</h3>
<img src='http://goo.gl/rHiu0i' style='max-width: 100%;max-height: 100%'></img>
</p>
<br>
<p>
- <h3>利用顏色分類</h3>
Hint: `aes(colour=is.rushhours)`    
```{r usedrate-scatterplot-3}
ggplot(df3, aes(x=rate.used, y=rate.sbi)) + 
  labs(x="使用率", y="有車率") + thm() +
  geom_point(aes(colour=is.rushhours), position="jitter")
```


<br>
<p>
- <h3>Facet grid, color, and shape</h3>    
Hint: `aes(colour=is.rushhours, shape=is.weekday)`    
```{r usedrate-scatterplot-4}
ggplot(df3, aes(x=rate.used, y=rate.sbi)) + 
  geom_point(aes(colour=is.rushhours, shape=is.weekday), position="jitter") +
  facet_grid(is.weekday~is.rushhours) + 
  labs(x="使用率", y="有車率") +
  thm() +
  theme(legend.title=element_blank())

df4 <- filter(df3, hour>6 & hour < 10)

ggplot(df4, aes(x=rate.used, y=rate.sbi)) + 
  geom_point(aes(colour=paste(as.character(is.weekday),
                              as.character(is.rain), sep="-"))) +
  ggtitle("每日7-9點 YouBike使用狀況") +
  labs(x="使用率", y="有車率") +
  facet_grid(is.rain~is.weekday) + 
  thm() +
  theme(legend.title=element_blank())
```


## 與鄰近場站的關係
```{r neighborhood-1}
tmp <- group_by(ubike, sno, sna, sarea, lat, lng) %>% distinct 
dist <- round(distm(x=tmp[, c("lng","lat")])[,1])
df5 <- tmp %>% select(sno, sna, sarea, lat, lng) %>% 
  cbind(dist) %>% arrange(dist) %>% top_n(10, wt = -dist)
```
研究完單一場站之後，試著探索市府站與鄰近場站的關係，此時需要透過經緯度計算場站與場站之間的距離。透過`geosphere`套件中的`distm`函數可以批次計算所有場站之間的兩兩距離，整理得到下表，離捷運市府站最近的場站依序是**`r df5[2,2]` (`r df5[2,6]`m)**, **`r df5[3,2]` (`r df5[3,6]`m)**...。    
Hint: `library(geosphere)`, `distm`, `group_by`, `distinct`
<br>
```{r neighborhood-2, results='asis'}
kable(df5, format="html", digits=3, align="c")
```

<br>
<p>
### 地圖應用範例
利用`ggmap`套件導入google map作為底圖將場站位置標示出來。    
Hint: `library(ggmap)`, `map <- get_map("Taipei"); ggmap(map)`, `geom_point`    
```{r map-1, results='asis'}
df5$is.cityhall <- factor(c(1, rep(0, 9)), levels=1:0)
map <- get_map(location=c(lon=df5$lng[1], lat=df5$lat[1]) , zoom = 15)
ggmap(map) + thm() +
  geom_point(data=df5, aes(x=lng, y=lat, colour=is.cityhall), size=5) + 
  geom_text(data=df5, aes(x=lng, y=lat, label=sna, colour=is.cityhall), 
            position="jitter", vjust=-1, hjust=0.5, size=4, family="STHeiti") + 
  theme(legend.position="none") + scale_color_brewer(palette="Set1")
```

<br>
<p>
練習用`geom_point(size=tot)`來改變場站標示的大小。    
```{r map-2}
df5 <- group_by(tmp) %>% select(sno, tot) %>% 
  right_join(df5, by="sno") %>%
  `[`(c(1, 3, 4, 2, 5, 6, 7, 8)) 
map <- get_map(location=c(lon=df5$lng[1], lat=df5$lat[1]) , 
               maptype = "roadmap", zoom = 15)

ggmap(map) + thm() +
  geom_point(data=df5, aes(x=lng, y=lat, colour=is.cityhall, size=tot)) + 
  theme(legend.position="none") + scale_color_brewer(palette="Set1") +
  scale_size(range = c(3,12))
```

<br>
<p>
### 熱點圖進階應用
觀察鄰近捷運市府站的10個YouBike場站，每一天 有車率 與 使用率的狀況。以有車率為例，透過觀察可以發現{興雅國中, 台北市政府, 市民廣場, 世貿三館, 世貿二館} 時間分佈有相似的狀況，{永吉松信路口, 松德公園, 捷運永春站} 也有相似的情況，而捷運市府站介於兩群之間，仁愛逸仙路口則是一枝獨秀。    

- 使用率的熱點圖可以看到什麼趨勢？
- 有沒有自動排序的統計方法？

```{r cluster-heatmap-1}
tmp1 <- filter(ubike, sno%in%df5$sno) %>%
  mutate(is.rain=rainfall>1) %>%
  mutate(is.rain=factor(is.rain, levels=c(FALSE, TRUE), 
                        labels = c("晴天","雨天"))) %>%
  mutate(is.weekday=strftime(date, "%u")<6) %>%
  mutate(is.weekday=factor(is.weekday, levels=c(FALSE, TRUE),
                           labels=c("平日","假日"))) %>%
  mutate(is.rushhours=cut(hour, breaks=c(0, 4, 7, 24), right=FALSE)) %>%
  group_by(date, sno, sna, is.weekday, is.rushhours, is.rain, hour, tot) %>%
  summarise(rate.sbi=mean(avg.sbi)/tot, rate.used=mean(max.sbi-min.sbi)/tot)

df6 <- tmp1 %>%
  filter(is.weekday=="平日", is.rain=="晴天") %>%
  group_by(sno, sna, sna, hour) %>%
  summarise(rate.sbi=mean(rate.sbi), rate.used=mean(rate.used))

ggplot(df6, aes(x=hour, y=sna, fill=rate.sbi)) + geom_tile() + thm() + 
  theme(legend.position="bottom") + 
  scale_fill_gradient(name="有車率", low="white", high="lawngreen") + 
  labs(x="時間", y="") +
  theme(axis.text = element_text(size = 13, color="darkgreen"))

ggplot(df6, aes(x=hour, y=sna, fill=rate.used)) + geom_tile() + thm() + 
  theme(legend.position="bottom") + 
  scale_fill_gradient(name="使用率", low="white", high="Navy") + 
  labs(x="時間", y="") +
  theme(axis.text = element_text(size = 13, color="darkblue"))
```

<br>
<p>
- <h3>heatmap 排序</h3>
當heatmap的x軸或y軸為類別變數時，可以經由階層分群法 (hierarchical clustering) 做行或列的排序。    

- 首先我們需要一個 場站對時間 (sna ~ hour) 的有車率 (rate.sbi) 矩陣 (`dcast`)
- 使用階層分群演算法 (`hclust`)
- 畫出分群樹狀圖 (`ggdendrogram`)
- 取得排序 (`order`)

Hint: `library(reshape2)`, `library(ggdendro)` 
```{r cluster-heatmap-2}
dat <- dcast(df6, sna~hour, value.var="rate.sbi")
rownames(dat) <- dat[,1]
dat <- dat[,-1]
kable(dat[,8:13], format = "html", digits = 3, row.names = TRUE)

hc.sna <- hclust(dist(dat))
ggdendrogram(hc.sna, rotate = TRUE) + thm() + labs(x="", y="")

# hc.sna$order
sna.order <- data.frame(order=1:10, sna=hc.sna$labels[hc.sna$order])
kable(sna.order, format = "html")

df7 <- df6
df7$sna <- factor(df7$sna, levels=(sna.order[,2]))
ggplot(df7, aes(x=hour, y=sna, fill=rate.sbi)) + geom_tile() + thm() + 
  theme(legend.position="bottom") + 
  scale_fill_gradient(name="有車率", low="white", high="lawngreen") + 
  labs(x="時間", y="") +
  theme(axis.text = element_text(size = 13, color="darkgreen"))
```

<br>
<p>
- <h3>對時間做排序</h3>
```{r cluster-heatmap-3}
hc.hour <- hclust(dist(t(dat)))
ggdendrogram(hc.hour) + thm() + labs(x="", y="")

hour.order <- data.frame(order=1:24, sna=hc.hour$labels[hc.hour$order])
# kable(hour.order, format = "html")

df7$hour <- factor(df7$hour, levels=(hour.order[,2]))

ggplot(df7, aes(x=hour, y=sna, fill=rate.sbi)) + geom_tile() + thm() + 
  theme(legend.position="bottom") + 
  scale_fill_gradient(name="有車率", low="white", high="lawngreen") + 
  labs(x="時間", y="") +
  theme(axis.text = element_text(size = 13, color="darkgreen"))
```

<br>
<p>
- <h3>試著對 使用率 進行排序</h3>
```{r cluster-heatmap-4}
dat <- dcast(df6, sna~hour, value.var="rate.used")
rownames(dat) <- dat[,1]
dat <- dat[,-1]
hc.sna <- hclust(dist(dat))
hc.hour <- hclust(dist(t(dat)))
df8 <- df6
df8$sna <- factor(df8$sna, levels = hc.sna$labels[hc.sna$order])
df8$hour <- factor(df8$hour, levels = hc.hour$labels[hc.hour$order])
ggplot(df8, aes(x=hour, y=sna, fill=rate.used)) + geom_tile() + thm() + 
  theme(legend.position="bottom") + 
  scale_fill_gradient(name="使用率", low="white", high="Navy") + 
  labs(x="時間", y="") +
  theme(axis.text = element_text(size = 13, color="darkblue"))
```

<br>
<p>
### 平行座標圖進階應用
平行座標圖常用來展示不同群組在諸多變數間的差異性，當群組分類方式未知時，可以利用機器學習 (machine learning) 中的非監督式學習 (unsupervised learning)，幫資料做分群。分群之後再藉由平行座標圖來呈現資料的脈絡。

- 選擇 平日, 晴天, 7-21時鄰近市府站的資料進行分析
- 以場站大小 (`tot`)、有車率 (`rate.sbi`)、使用率 (`rate.used`) 三個變數做分群
- 使用K-means演算法分3群
- 將分群結果視作新的變數畫平行座標圖

<br>
<p>
```{r clustering}
tmp2 <- filter(tmp1, is.weekday=="平日", is.rain=="晴天", hour>6 & hour<22) %>%
  group_by(sno, sna, tot) %>%
  summarise(rate.sbi=mean(rate.sbi), rate.used=mean(rate.used))
km <- kmeans(tmp2[,3:5], 3)
km

df9 <- group_by(tmp2) %>% 
  transmute(sna, tot, rate.sbi, rate.used,
            group=factor(km$cluster))  %>% 
  arrange(group)

ggparcoord(as.data.frame(df9), columns = c(1,2,3,4), groupColumn = 5,
           scale="uniminmax") + 
  geom_line(size=1) + thm() + theme(legend.title=element_blank()) +
  scale_x_discrete(labels=c("場站","總停車格","有車率","使用率")) +
  labs(x="", y="")

kable(df9, format="html", digits=3, align="c")
```

