---
title       : Exploratory Data Analysis with R
subtitle    : 智庫驅動
author      : Wush Wu
job         : 
framework   : io2012-dsp
highlighter : highlight.js
hitheme     : zenburn
widgets     : [mathjax]            # {mathjax, quiz, bootstrap}
mode        : selfcontained # {standalone, draft}
knit        : slidify::knit2slides
--- &twocol .largecontent

```{r setup, include=FALSE, cache=FALSE}
library(knitr)
library(magrittr)
library(xtable)
opts_chunk$set(echo = FALSE, cache=TRUE)
fig <- function(path, size = 100) {
  sprintf("<img src='assets/img/%s' style='max-width: %d%%;max-height: %d%%'></img>", 
          path, size, size)
}
sys_name <- Sys.info()["sysname"] %>% tolower
sys_encode <- c("UTF-8", "UTF-8", "BIG-5")[pmatch(sys_name, c("linux", "darwin", "windows"))]
```

## 關於講師

*** =left

### Wush Wu

- Taiwan R User Group 共同創辦人
- 以下R 套件的貢獻者:
    - FeatureHashing
    - digest
    - rcppcnpy
    - knitr
- 臺大電機所博士生

*** =right

`r fig("wush.jpg")`

--- &vcenter .largecontent

<center>`r fig("Data_visualization_process_v1.png", 75)`</center>

出處：<http://en.wikipedia.org/wiki/File:Data_visualization_process_v1.png>

--- &vcenter .largecontent

## 大綱

- EDA的目的
- 如何掌握資料的脈絡
- 觀察數據的工具
- 資料集範例

--- .dark .segue

## EDA的目的

--- &vcenter .largecontent

## Tukey, John W. (1977). Exploratory Data Analysis. Pearson. ISBN 978-0201076165. 

- 尋找現象中可能的因果關係
- 確認進階分析中的假設是否合理
- 選擇正確的分析工具和技術
- 建議未來的數據收集方向
- 檢查資料的正確性

--- &vcenter .largecontent

## 檢查資料的正確性

--- &vcenter .largecontent

## 尋找現象中可能的因果關係

--- &vcenter .largecontent

## 確認進階分析中的假設是否合理

--- &vcenter .largecontent

## 選擇正確的分析工具和技術

--- &vcenter .largecontent

## 建議未來的數據收集方向

--- &vcenter .largecontent

## 實例 - 發現問題的因果

--- .dark .segue

## 如何掌握資料的脈絡

--- &vcenter .largecontent

- 了解資料的格式與物理意義
- 了解資料的欄位與對應的類型
- 檢查和整理資料

--- &vcenter .largecontent

## 了解資料的格式與物理意義

### Kaggle

`r fig("kaggle-march-machine-learning-mania-2015.png")`

--- &vcenter .largecontent

## 了解資料的格式與物理意義

### Ubike

```{r loadubike, echo = FALSE, cache=TRUE}
if (!file.exists(ubike_path <- sprintf("data/ubike-DT-%s.rds", sys_encode))) {
  stop("TODO: implement downloading ubike")
}
ubike <- readRDS(ubike_path)
```

```{r eda-ubike, echo = FALSE, dependson="loadubike", results='asis'}
head(ubike) %>%
  `[`(c(1, 2, 4, 5, 6, 7)) %>%
  xtable %>%
  print.xtable(type = "html", include.rownames = FALSE)
```

--- &vcenter .largecontent

## 了解資料的欄位與對應的類型

- 數值型變數
- 類別型變數
- 標籤型變數

--- &vcenter .largecontent

## 了解資料的欄位與對應的類型 - 數值型變數

--- &vcenter .largecontent

## 了解資料的欄位與對應的類型 - 類別型變數

--- &vcenter .largecontent

## 了解資料的欄位與對應的類型 - 標籤型變數

--- &vcenter .largecontent

## 檢查和整理資料

- 檢查資料是否正確
- 檢查資料內容和物理意義的一致性

--- .segue .dark

## 觀察數據的工具

--- &vcenter .largecontent

## 呈現單一欄位的資料

- 數值型變數
- 類別型變數

--- &vcenter .largecontent

## 類別型變數

- 各類別的分佈
    - 類別的出現是否集中

--- &vcenter .largecontent

## 呈現單一欄位的資料 - 數值型變數

- 拓撲性質
- 中心位置
- 分散程度

--- &vcenter .largecontent

## 呈現單一欄位的資料 - 拓撲性質

- 單峰或雙峰
- 左偏或右偏

--- &vcenter .largecontent

## 呈現單一欄位的資料 - 中心位置

- 平均數：$min \sum{(x_i - m)^2}$
- 中位數：$min \sum{\left|x_i - m\right|}$