---
title: Supplement of dplyr & ggplot2
author:
date: 
output:
  html_document:
    theme: "spacelab"
    css: styles.css
    fig_width: 10
    fig_height: 7.5
---
George Chao    
April, 2015 @ DSP A1 coures  
[Contact me](mailto:whizzalan@gmail.com)｜
[Data Analyst Training Program @ DSP](https://dsp.im/events/a1-basic-data-analysis-course-2/)    
<br>

```{r setup, include=FALSE, cache=FALSE}
knitr::opts_chunk$set(comment="", message=FALSE, warning=FALSE)
library(data.table)
library(dplyr)
library(ggplot2)
library(knitr)
# options(markdown.HTML.stylesheet = stylesheetName)
# knit2html(rmdName, output = htmlName) 
```

```{r loaded-data, include=FALSE, cache=TRUE}
#getwd()
#setwd("E:/Rworking/DSP/advanced-EDA")
#load("data/ubike-weather-big5.rda")
ubike <- fread("data/ubikeweatherutf8.csv", 
                showProgress = interactive(), data.table = FALSE)

```

### mutate: 創建新變數有車機率
```{r rate.sbi}
df1 <- mutate(ubike, rate.sbi = mean(avg.sbi)/tot)
```
  透過創建感興趣的變數，做進一步描述，得到**有車機率**可以進一步分析各地區情況。

### Ex1 - 學習定義新變數
  - 是否為工作日(平日/假日)
  - 是否下雨(晴天/雨天)

### Ex2 - 統計各行政區測站數與總車輛數
可以嘗試利用下列指令建立出下表  
  - **`group_by`、`summarise`、`n_distinct`、`sum`、`filter`**
```{r df.sum, echo=FALSE}
df.sum <- ubike  %>%  
  filter(date == "2014-12-09" & hour == 15) %>%
  group_by(sarea) %>%
  summarise(n_distinct(sna), sum(tot))
df.sum
```
  由上表可以觀察到**`r df.sum[ df.sum[,2]==max(df.sum[,2]) ,1]`** 為台北市最多測站所屬行政區  
  而相對應的也是最多車輛所屬區域，進一步可以思考是否也是所需車量之人口最多的地區?  
  此時會關心在有車機率整體下，是否個測站車輛配置都良好？


### boxplot: 描述各地區有車機率
```{r boxplot}
thm <- function() {
  theme_gray(base_family = "STHeiti") + 
  theme(text=element_text(size=18))
}

ggplot(df1, aes(x = sarea, y = rate.sbi)) + 
  ggtitle("各地區有車機率") + 
  geom_boxplot() +  # 挑選boxplot主題
  labs(x="行政區", y="有車率") + #給標籤名稱
  coord_flip()  + #將資料平放
  thm()
```
由上圖可以觀察到  
1. **南港區**跟**中山區**有車機率整體較高，推論車輛配置情況較好。  
2. **信義區** 有車機率range較大，可能原因有是人潮變動較大或車輛配置情況較差，還是否有其他因素?  
3. 嚴格說起來**中和區**跟**蘆洲區**整體有車機率較低，是車輛本身較少或屬於外圍地區騎乘者不易經過而停車?  

### Ex3 - 大安區觀察資料整體外觀
試練習做出下列boxplot，並嘗試解釋你看到甚麼?  
```{r echo=FALSE}
df.daan <- df1  %>% filter(sarea == '大安區')
ggplot(df.daan, aes(x = sna, y = max.sbi)) + 
  ggtitle("大安區") + 
  geom_boxplot() +  # 挑選boxplot主題
  labs(x="測站", y="最大車輛數") + #給標籤名稱
  coord_flip() +  #將資料平放
  thm()
```



